臺灣彰化地方法院彰化簡易庭民事判決
110年度彰簡字第35號
原      告  林憲明  
訴訟代理人  吳天富律師
複  代理人  黃文欽  
被      告  林憲章  
            林鉛中  
上列當事人間請求排除侵害事件，本院於民國110年4月8日言詞
辯論終結，判決如下：
    主      文
被告林鉛中應將坐落彰化縣○○市○○段○○○地號土地上，如附圖（
即彰化縣彰化地政事務所民國一一○年一月二十二日彰土測字第
一六一號土地複丈成果圖）所示編號A之鐵板牆拆除。
原告其餘之訴駁回。
訴訟費用由被告林鉛中負擔百分之五十，其餘由原告負擔。
本判決原告勝訴部分得假執行。
    事實及理由
一、原告主張：原告所有坐落彰化縣○○市○○段000地號土地（系
    爭土地），經臺灣高等法院臺中分院以106年度上易字第534
    號民事判決確認被告林憲章、林鉛中對系爭土地如彰化縣彰
    化地政事務所110年1月22日彰土測字第161號複丈成果（下
    稱附圖）所示藍色3公尺寬面積68.43平方公尺範圍之土地有
    通行權存在，原告應容認被告通行上開範圍土地，不得有任
    何設置障礙物或妨礙通行權行使之行為確定（下稱系爭判決
    ）。惟被告卻擅自於系爭土地上用鐵架、鐵皮、木板，築成
    矮牆（下稱系爭矮牆），妨害原告耕作農作物之不便，無法
    上、下坡順暢通行，須繞過系爭矮牆方能耕作，費時又費力
    ；至被告辯稱係為防止土石流動，始作矮牆阻擋云云，亦與
    事實不符，因系爭土地係鵝卵石土質，不易流失，上、下坡
    雖有些微高低落差，仍能安全、平穩供人通行。是被告上開
    行為有違系爭判決意旨，原告實無容忍之義務，爰依民法第
    767條第1項之規定提起本件訴訟等語，並聲明：被告應將原
    告所有系爭土地上如附圖所示編號A之鐵板牆除去。
二、被告則以：系爭矮牆不是被告林憲章設置的，被告林鉛中係
    依系爭判決履行，因系爭土地為由南向北傾之坡地，被告在
    系爭通行範圍土地下設土石為路基、設置系爭矮牆保護路基
    流失，屬道路通行必要之安全措施，如果拆除致土壤流失，
    原告要自行負責，且如果不設置系爭矮牆，原告日後有可能
    繼續耕作至被告可通行之範圍等語置辯。並均聲明：原告之
    訴駁回。
三、得心證之理由：
（一）原告為系爭土地所有人，被告林鉛中、林憲章分別為坐落
      彰化縣○○市○○段000○00000地號土地之所有權人。兩造為
      兄弟，前有因確認通行權訴訟事件爭訟，後經系爭判決確
      認被告就系爭土地有如附圖所示面積68.43平方公尺範圍
      之土地（下稱系爭通行範圍土地）有通行權存在等情，有
      系爭判決、土地建物查詢資料各1份在卷可憑，且為兩造
      所不爭執，此部分堪信為真實。
（二）原告另主張系爭矮牆係由被告2人設置，且系爭矮牆坐落
      位置已超出被告可通行之範圍，並影響原告使用系爭土地
      ，是被告應將系爭矮牆拆除等情，則為被告所否認，並以
      前詞置辯。是本件爭點應為：1.被告2人是否均為系爭矮
      牆之所有權人而有權限拆除？2.系爭矮牆之設置有無妨害
      原告對系爭土地之所有權，有無影響原告使用系爭土地？
      茲析述如下。
（三）被告林憲章並無拆除系爭矮牆之權限。
　  1.按行使前揭排除侵害請求權，請求拆除地上物之訴，應以
      就該地上物有所有權或事實上處分權者為被告。復按當事
      人主張有利於己之事實者，就其事實有舉證之責任，民事
      訴訟法第277條前段定有明文。民事訴訟如係由原告主張
      權利者，應先由原告負舉證之責，若原告不能舉證，以證
      實自己主張之事實為真實，則被告就其抗辯事實即令不能
      舉證，亦應駁回原告之請求（最高法院82年度台上字第17
      23號裁判要旨參照）。
　　2.查被告林鉛中於本院至現場勘驗時及審理時均陳稱系爭矮
      牆為伊設置等語，是被告林鉛中就系爭矮牆有所有權，有
      拆除權限無疑。惟被告林憲章否認系爭矮牆為其所設置，
      可知被告林憲章就系爭矮牆是否有所有權或有事實上處分
      權，顯有疑問，此外，原告對此並未加以舉證證明以實其
      說，是本院依所存之事證尚難對原告主張為有利之認定。
      從而，原告無法證明系爭矮牆之所有權或事實上處分權人
      包含被告林憲章，則原告自不得逕依民法第767 條第1 項
      中項之規定，請求被告林憲章拆除系爭矮牆。
（四）系爭矮牆已妨害原告對系爭土地之所有權。　　　
    1.按所有人對於妨害其所有權者，得請求除去之，民法第76
      7條第1項中段定有明文。又前揭所謂妨害者，係指以占有
      以外方法，客觀上不法侵害所有權或阻礙所有人之圓滿行
      使其所有權之行為或事實而言（最高法院88年度台上字第
      2420號判決意旨參照）。
　　2.查系爭土地南側界標位置附近有一寬約3公尺之土石路面
      ，該路面北側有一系爭矮牆（坐落位置如附圖編號A所示
      ），幾乎緊臨系爭通行範圍土地之北側，僅有東側部分稍
      微北偏；系爭矮牆最西側有一出入口，可供人自系爭矮牆
      北側之土地經該處通行至系爭通行範圍土地。又系爭矮牆
      南北兩側有明顯高低落差，系爭土地北側為農地，由原告
      種植農作物，系爭土地東北處有一緩坡水泥路面可連接至
      東側同段772地號土地等情，有本院勘驗筆錄、現場照片
      、及附圖在卷可憑。又系爭矮牆所在位置非全部位於被告
      可通行之範圍，確實已妨害原告對系爭土地所有權之自由
      行使，是原告依民法第767條第1項中段規定，請求被告林
      鉛中將系爭土地上設置之系爭矮牆除去，於法有據。
　　3.至被告林鉛中抗辯其既已取得附圖所示3公尺寬之通行範
      圍，其築系爭矮牆係為防止舖設的土石路基流失等語。查
      本件系爭矮牆南北兩側之路面確實有高低落差，經本院至
      現場勘驗無誤。雖被告已取得系爭通行範圍土地之通行權
      ，然通行權係使用他人土地，以增加自己的便利性，同時
      他人土地會造成一定程度之損害，自應謙遜為之，不應過
      度強調自己的便利性，反造成他人土地之過度傷害，方符
      民法787 條第2 項規定，應以損害最少之處所及方式為之
      之本旨。本件被告林鉛中舖設土石路面供其通行，已屬以
      損害最少之方式行使其通行權。被告林鉛中雖欲防止土石
      路面之路基流失，而另設系爭矮牆，惟矮牆所設位置非全
      然位於可通行之範圍內，已如前述，則此部分難認屬損害
      最少之方式行使其通行權。又原告為系爭土地之所有權人
      ，既其已表示系爭土地土壤不易流失，上、下坡雖有些微
      高低落差，仍能安全、平穩供人通行等語，是如拆除系爭
      矮牆後有致土壤流失之情形，則應由原告自行負責。至被
      告擔心原告日後會將耕種範圍擴及至其可通行範圍而影響
      其通行部分，如原告有何設置障礙物或妨礙被告通行權行
      使之行為，被告仍可執系爭判決向管轄法院聲請強制執行
      排除原告妨害其通行之行為，附此敘明。
（五）從而，原告依民法第767 條第1 項中段之規定，請求判決
      如主文第1 項所示，為有理由，應予准許；逾此範圍，則
      無理由，應予駁回。
四、本件事證已臻明確，兩造其餘主張與攻擊防禦方法及所提證
    據，經審酌後認與判決之結果不生影響，爰不另一一論述，
    併此敘明。
五、本件原告勝訴部分，係就民事訴訟法第427條訴訟適用簡易
    程序所為被告敗訴之判決，依同法第389條第1項第3款規定
    ，應依職權宣告假執行。
六、訴訟費用負擔之依據：民事訴訟法第79條。
中　　華　　民　　國　　110 　年　　4 　　月　　27　　日
                  臺灣彰化地方法院彰化簡易庭
                      法　官　李欣恩
以上正本係照原本作成。　　　　　　　　　　　
如不服本判決，應於送達後20日內，向本院提出上訴狀並表明上
訴理由，如於本判決宣示後送達前提起上訴者，應於判決送達後
20日內補提上訴理由書（須附繕本）。
中　　華　　民　　國　　110 　年　　4 　　月　　27　　日
                      書記官  石坤弘